臺灣高等法院臺中分院刑事判決　　　95年度選上訴字第2106號
上　訴　人　臺灣彰化地方法院檢察署檢察官
被　　　告　戊○○
選任辯護人　謝萬生律師
被　　　告　乙○○
選任辯護人　陳隆律師
被　　　告　丁○○
上列上訴人因被告等人違反公職人員選舉罷免法案件，不服臺灣
彰化地方法院95年度選訴字第33號，中華民國 95年7月28日第一
審判決（起訴案號：臺灣彰化地方法院檢察署94年度選偵字第14
9號），提起上訴，本院判決如下：
    主  文
上訴駁回。
    理  由
一、本案經本院審理結果，認第一審判決認事用法並無不當，應
    予維持，並引用第一審判決書記載之證據及理由(如附件)。
二、檢察官上訴意旨略以：
  (一)本案被告戊○○、乙○○於 94年12月2日夜間，係由偵查檢
    察官指揮司法警察官以傳票將被告戊○○、乙○○傳喚到庭
    ，當時雖未製作傳票回執附卷，然並不影響該傳喚之合法性
    ，且依卷附偵查庭之點名單所示，檢察官當時係批示「均請
    回」，而非「釋回」，且被告戊○○、乙○○在往後之偵查
    庭（94年12月22日）亦未爭執有所謂非法拘束人身自由之情
    形，亦堪佐證被告戊○○、乙○○於 94年12月2日夜間係經
    合法傳喚到庭。原審徒以檢察官未將傳票回執附卷，即認被
    告戊○○、乙○○於當日夜間，係由司法警察非法拘束人身
    自由提解到署，進而認定渠等 2人於其後的供述或證述均無
    證據能力，顯有跳躍論證之嫌。
  (二)被告戊○○、乙○○均坦承被告戊○○曾經交付5、6百元予
    被告乙○○，僅辯稱係請被告乙○○代為購買酸痛布云云，
    惟被告戊○○、乙○○承認之部分，核與渠等 2人於94年12
    月3日偵訊時陳述之情節相符，固渠等2人供稱該5、6百元係
    要購買酸痛藥布云云，顯係卸責之詞。本案縱己○○○A1之
    證詞不予斟酌，仍足以認定被告 3人之犯行，原審卻以未經
    證明之事實，認定被告戊○○、乙○○所為之供述及證述均
    無證據能力，而不予審酌，原審所為之認定自難謂與事實相
    符。
  (三)原審認事用法既有違誤，為此提起上訴。
三、經查：
  (一)本件原審檢察官收受本案刑事判決正本之送達證書，其上送
    達人填記欄係蓋「95、8、4」之日期戳章，且檢察官收受該
    刑事判決之時間，原係蓋用「95、8、5」之圓型戳章，嗣檢
    察官再以黑色筆將戳章之「8、5」部分畫掉，改簽「8、9」
    等情，雖有送達證書附卷可查（見原審卷第112頁)。然查，
    本件有關刑事判決送達之情形，業據證人即原審法院負責送
    達之法警丙○○於本院證稱：上開「95、8、4」，是原審書
    記官交付刑事判決給法警收受之時間，伊於95年8月5日曾送
    達多件刑事判決書予檢察官，檢察官當時蓋錯收受判決之日
    期，後來檢察官才以手寫的方式更正為95年8月9日，況伊於
    95年8月9日才送達判決書予檢察官，檢察官怎麼可能於同年
    8月5日即已收受等語（見本院卷第32頁），並有證人丙○○
    所提出之送達檢察官裁判書登記簿附卷可查（見本院卷第32
    頁），且原審檢察官收受本案刑事判決書之送達證書，其上
    有關送達人簽章欄亦蓋有「法警－95、8、9－丙○○」之戳
    章，足見丙○○之證詞堪予採信。本件原審於95年8月9日送
    達刑事判決書予檢察官，檢察官於 95年8月18日提起上訴，
    尚未逾10日之上訴期間，本件上訴自屬合法，合先敘明。
  (二)上訴意旨略稱：本案偵查檢察官有於 94年12月2日夜間，指
    揮司法警察官以傳票將被告乙○○、戊○○傳喚到庭等語，
    然遍查諸卷，並無傳票回執，或檢察官指揮司法警察送達傳
    票之任何公務電話紀錄附卷可查。至於檢察官於當日（94年
    12月3日）之點名單上雖批示「均請回」（見選他卷第5頁）
    ，然此與是否合法傳喚被告到庭並無任何關連，且縱被告乙○○、戊○○於往後之偵查庭中，均未爭執有無非法拘束人
    身自由之情形，亦不能因渠等事後未為此抗辯，即反證檢察
    官於 94年12月2日夜間所為之傳喚，係屬合法。況於偵查程
    序中被告乙○○、戊○○均未選任辯護人，亦難期待渠等 2
    人有足夠之法律常識作此抗辯。上訴意旨空言主張本件傳喚
    被告等人到庭，並無不法等語，尚難採信。
  (三)按被告之自白，須非出於強暴、脅迫、利誘、詐欺或其他不
    正之方法，且與事實相符者，始得採為證據。如果被告之自
    白，係出於不正之方法，並非自由陳述，即其取得自白之程
    序已非適法，則不問自白內容是否確與事實相符，因其並不
    具證據能力，即不得採為判決基礎。又此項自白係出於不正
    方法者無證據能力之侵害性法則，並不限於負責訊（詢）問
    之人員對被告為之，即第三人對被告施用不正之方法，亦屬
    之，且不論係事前或訊（詢）問當時所為，只要其施用之不
    正方法，致被告之身體、精神產生壓迫、恐懼狀態延伸至訊
    （詢）問當時，倘被告因此不能為自由陳述者，其自白仍非
    出於任意性，不得採為證據，最高法院93年度台上字第6578
    號判決可資參照。查，被告乙○○、戊○○係遭警非法拘束
　  人身至臺灣彰化地方法院檢察署應訊，渠等於 94年12月3日
    在偵訊時所為之陳述並非出於渠等之自由意思等情，已據原
    審於判決書中論述甚詳（見原審判決書第3至6頁四之(一)部分
    ）。且被告戊○○於94年12月3日凌晨1時許接受偵訊時，懷
    中尚抱著1個嬰兒，並有偵查員坐於等候席上等情 ，亦經原
    審勘驗當日之偵訊錄影光碟屬實，製有勘驗筆錄附卷可參（
    見原審卷第49頁），足見被告戊○○當日確係匆忙中遭警帶
    至臺灣彰化地方法院檢察署應訊，致無從安排他人代為照顧
    該嬰兒，況當時偵查員又同坐於偵查庭中，足以對被告戊○○造成心理壓迫；另觀當日（即94年12月3日)檢察官訊問被
    告戊○○的內容，多次提及：「你帶嬰兒來，妳有要耽誤那
    麼多時間嗎？我直接跟你說比較快，你有想要回去嗎？」、
    「你跟檢的配合啦！該怎樣事情說清楚，檢的就讓你快回去
    ．．．」、「．．．丁○○啦！乙○○啦！都已經承認你給
    他們買票，啊你還不承認，你要檢的把你押起來嗎？．．
    ．」、「這樣聽有嗎，不然你是要被關的」、「沒有！還要
    說沒有！你說沒有，你會被收押，沒有騙你，人家給你指證
    這麼清楚，你們又有親戚關係，還不快說」、「你還要繼續
    這樣，人家說得這麼清楚，你還要繼續這樣，你是要跟阿妹
    （按應指該嬰兒）阿作伙（一起）被關嗎？就跟你說快一點
    ，不要拖到大家的時間，就說一說你買幾票．．．．檢的要
    給你機會，你還要這樣！．．不說，我就要結束，就要把你
    收押！要說不說」等語（見原審卷第53頁勘驗當日偵查庭錄
    影光碟之內容），檢察官多次以：「跟檢察官配合，就可以
    早點回去」、「不承認，就會被關」等語詞訊問被告戊○○
    ，佐以被告戊○○答稱：「我也很不想要被關」、「（問：
    這樣聽有嗎，不然你是要被關的？）沒有啦！要被關」、「
    你若要我承認，不然我就給你認一認」等語，顯見檢察官上
    開訊問的內容確已對被告戊○○造成極大的心理壓力，揆諸
　　上開最高法院判決要旨，難認被告戊○○上開偵查庭所為陳
　  述係出於其任意性，而有證據能力。
  (四)次按證人恐因陳述致自己或與其有刑事訴訟法第180條第1項
    關係之人受刑事追訴或處罰者，得拒絕證言，同法第 181條
    定有明文。證人此項拒絕證言權，旨在免除其因陳述不實而
    受偽證之處罰、或不陳述而受罰鍰處罰之兩難困境。為確保
    證人此項拒絕證言權，92年2月6日修正公布之刑事訴訟法第
    186條第2項，增訂法院或檢察官有告知證人之義務。此項規
    定係為保護證人權利，兼及當事人之訴訟利益而設，如法院
    或檢察官未先踐行此項告知義務，而逕行告以具結之義務及
    偽證之處罰並命朗讀結文後具結，無異剝奪證人此項拒絕證
    言權，所踐行之訴訟程序自有瑕疵，最高法院95年台上字第
    6173號判決可資參照。被告乙○○於 94年12月3日之偵訊筆
    錄，除有上開之瑕疵外（即非任意性之自白），又檢察官於
    事前雖有告知被告乙○○具結之義務及偽證之處罰，然並未
    告知刑事訴訟法第181條得拒絕證言之規定(見選他卷第12頁
    ），而同年月22日偵訊時，檢察官係先以被告之身分訊問乙○○，於訊問完畢後，始告知被告乙○○具結之義務及偽證
    之處罰（見選偵卷第29頁），檢察官於事前亦未告知被告乙○○有刑事訴訟法第 181條得拒絕證言之規定，檢察官此部
    分所取得之證據（即用以證明被告戊○○是否有行賄之情事
    ），顯違背法定程序而有瑕疵，雖刑事訴訟法第158條之4規
    定：「除法律另有規定外，實施刑事訴訟程序之公務員因違
    背法定程序所取得之證據，其有無證據能力之認定，應審酌
    人權保障及公共利益之均衡維護」，惟本院考量檢察官身為
    國家之執法者，熟諳刑事訴訟法之相關規定，且參以檢察官
    於 94年12月3日，以證人之身分訊問被告戊○○前，除事先
    諭知具結之義務及偽證之處罰外，並告知刑事訴訟法第 181
    條得拒絕證言之規定（見選他卷第15頁），而其於94年12月
    3 日及同年月22日，以證人之身分訊問被告乙○○時，卻未
    告知刑事訴訟法第 181條得拒絕證言之規定，檢察官此項疏
    漏，顯有嚴重之缺失，為期檢察官能確實遵守刑事訴訟相關
    規定，以保障人權，本院認被告乙○○此部分所為不利於被
    告戊○○之證述，應無證據能力。至被告乙○○於94年12月
    22日偵訊時曾自白：「（檢察官問：你有無攜帶受賄款項到
    庭？）我已將受賄款項花用掉了」，惟本案除被告乙○○此
    部分之自白外，並無其他積極之證據足以佐證其自白之真實
    性，自不能單憑被告乙○○此部分之自白，即認定其有投票
    收賄罪行及被告戊○○有投票行賄之罪行。
  (五)末按事實審法院對於證據之取捨，依法雖有自由判斷之權，
    然積極證據不足以證明犯罪事實時，被告之抗辯或反證縱屬
    虛偽，仍不能以此資為積極證據應予採信之理由，最高法院
    30 年上字第482號判例可資參照。本案縱認被告乙○○、戊○○所辯：被告戊○○所交付予被告乙○○之5、6百元，係
    要購買酸痛藥布云云，顯不足採信，揆諸上開判例說明，亦
    不能因被告乙○○、戊○○所為之辯解不成立，即認定渠等
    有公訴人起訴之犯行。
四、檢察官在本院未提出其他有利之證據及辯解，而己○○○A1
    （其於檢察官訊問時所為之陳述，並無證據能力〈理由詳如
    原審判決書第7頁(三)該部分所述〉)，經本院屢次通知承辦員
    警偕同到案，均遭其拒絕，本院命承辦員警拘提證密證人A1
    到庭，亦因其去向不明，無從拘提等情，業據證人即承辦員
    警庚○○於本院結證在卷，並有拘提未獲報告書附卷可參（
    見本院卷第65、83、91、105、111頁），本院亦查無其他積
    極證據足以證明被告戊○○等 3人涉有公訴人所起訴之犯行
    ，原審已無證據足以證明被告戊○○等 3人犯罪，因而諭知
    渠等均無罪之判決，核無違誤，檢察官仍執前詞指摘原判決
    不當，其上訴為無理由，應予駁回。
五、據上論斷，應依刑事訴訟法第373條、第368條，判決如主文
    。
本案經檢察官甲○○到庭執行職務。
中　　華　　民　　國　　96　　年　　2 　　月　　15　　日
            刑事第十庭    審判長法　官　林　照　明
                                法　官　李　平　勳
                                法　官　蔡  名  曜
上列正本證明與原本無異。
如不服本判決應於收受送達後十日內向本院提出上訴書狀，其未
敘述上訴之理由者並得於提起上訴後十日內向本院補提理由書（
均須按他造當事人之人數附繕本）。
                                書記官　劉　恒  宏
中　　華　　民　　國　　96　　年　　3　　 月　　3　　 日
